【裁判字號】    98,交聲,449
【裁判日期】    980210
【裁判案由】    聲明異議
【裁判全文】
臺灣臺中地方法院交通事件裁定        98年度交聲字第449號
原處分機關  交通部公路總局臺中區監理所
受處分人即  甲○○
聲明異議人
上列異議人即受處分人因違反道路交通管理處罰條例案件，對於
交通部公路總局臺中區監理所民國98年1月20日所為之處分（中
監違字第裁60－GD0000000號裁決書）聲明異議，本院裁定如下
：
    主  文
原處分關於裁處罰鍰新臺壹萬玖仟伍佰元部分撤銷。
前項撤銷部分，甲○○不罰。
其餘聲明異議駁回。
    理  由
一、原處分機關略以：受處分人即異議人甲○○（下稱受處分人
    ）於民國（下同）95年12月4日凌晨2時6分許，在臺中市○
    ○路與永春東七路口，因駕駛車牌號碼7763-JV號自用小客
    車，有「酒後駕車，經警方攔檢酒測值為0.40MG/L」之違規
    ，經臺中市警察局員警依違反道路交通管理處罰條例第35條
    第1項第1款規定，當場攔檢舉發；其後受處人於期限內到案
    ，本站遂依違反道路交通管理處罰條例第35條第1項第1款、
    第24條第1項第2款，裁處罰鍰新臺幣（下同）19500元，並
    吊扣駕駛執照12個月，且施以道安講習。又按刑事訴訟法所
    規定之緩起訴處分乃附條件之不起訴處分之一種，此觀該法
    第256條之規定自明；自檢察官為緩起訴時，依刑事訴訟法
    第253條之2第1項之規定，徵得被告之同意對被告所為之指
    示及課予負擔，乃屬一種特殊之處遇措施，並非刑罰；本案
    緩起訴業已實質確定，受處分人確定免於受刑事訴追，依行
    政罰法第26條明訂「一事不二罰」原則，本所得為行政裁罰
    ，是本所依法裁處應無不合云云。
二、聲明異議意旨略以：受處分人於上揭時地因違背安全駕駛乙
    節，致遭裁決應處新臺幣19500元，惟受處分人已因該案經
    臺灣臺中地方法院檢察署以緩起訴確定，並已繳納新臺幣4
    萬元之緩起訴處分金，依行政罰法第26條一事不二罰原則，
    既已依刑事法律處罰，臺中交通事件裁決所之處分顯有錯誤
    ，請准撤銷中監違字第裁60-GD0000000號裁決書所為之處分
    ，並退還已繳納之罰款等語。
三、按「汽車駕駛人，駕駛汽車經測試檢定有下列情形之一者，
    處新臺幣一萬五千元以上六萬元以下罰鍰，並當場移置保管
    該汽車及吊扣其駕駛執照一年：（一）酒精濃度超過規定標
    準。」、「汽車駕駛人有下列情形之一者，不得駕車：（二
    ）飲用酒類或其他類似物後其吐氣所含酒精濃度超過每公升
    0.25毫克或血液中酒精濃度超過百分之0.05以上。」，道路
    交通管理處罰條例第35條第1項第1款、道路交通安全規則第
    114條第2款分別定有明文。惟依95年2月5日正式施行之行政
    罰法第26條第1項規定：「一行為同時觸犯刑事法律及違反
    行政法上義務規定者，依刑事法律處罰之。但其行為應處以
    其他種類行政罰或得沒入之物而未經法院宣告沒收者，亦得
    裁處之。」，此乃一行為同時造成刑罰法律與行政秩序罰規
    定發生競合適用之關係時，基於「一事不二罰」之法理，經
    由立法程序確立應以刑罰優先為原則，避免行為人承受過度
    且重複之處罰。此觀該條立法理由明確揭示：「一行為同時
    觸犯刑事法律及違反行政法上義務規定時，由於刑罰與行政
    罰同屬對不法行為之制裁，而刑罰之懲罰作用較強，故依刑
    事法律處罰，即足資警惕時，實無一事二罰再處行政罰之必
    要。且刑事法律處罰，由法院依法定程序為之，較符合正當
    法律程序，應予優先適用。但罰鍰以外之沒入或其他種類行
    政罰，因兼具維護公共秩序之作用，為達行政目的，行政機
    關仍得併予裁處，故為第一項但書規定。」，其理益明。是
    以前揭行政罰法中刑事法律處罰優先，且不再處以行政秩序
    罰之目的，既係因為行為人已接受刑罰而足資警惕，且已發
    生懲罰之作用，即無使行為人陷於雙重處罰之不利益，則關
    於刑事法律處罰之範圍自應採取實質認定，凡刑事實體法或
    程序法中所規定客觀上剝奪行為人生命、自由、財產權利，
    主觀上亦因制裁之嚴厲性、痛苦性，其強度足以造成心理強
    制而間接達成矯正教化目的之處遇手段，皆應納入其中，而
    不以形式上符合刑法第32條至第34條所定主刑及從刑種類者
    為限，始與前揭法律規範之意旨相符，臺灣高等法院臺中分
    院95年度交抗字第580、591號、96年度交抗字第262、253號
    均採同旨，可資參照。
四、經查，本件受處分人於95年12月4日凌晨2時6分許，於飲酒
    後已不能安全駕駛動力交通工具，竟仍駕駛乘車牌號碼7763
    -JV號自小客車，自彰化至臺中，途經臺中市○○○路與公
    益路口時，為警攔檢，不慎倒車擦撞臺中市警察局所有之牌
    照號碼DM-4636號巡邏車，經警測得其酒後吐氣所含酒精成
    份每公升達0.40毫克，經警舉發受處分人有「酒後駕車」違
    規，受處分人並因該酒後駕車犯行，經臺灣臺中地方法院檢
    察署檢察官以95年度速偵字第4609號為緩起訴處分，緩起訴
    期間為2年，並於收到執行緩起訴處分命令通知書之日起60
    日內，向國庫支付4萬元確定，受處分人並於96年1月29 日
    向國庫繳納4萬元完畢等情，有舉發違反道路交通管理事件
    通知單、交通部公路總局臺中區監理所裁決書等在卷可稽，
    復為受處分人所不否認，並有上開緩起訴處分書、臺灣臺中
    地方法院檢察署自行收納款項統一收據一紙存卷可憑。則受
    處分人上開違反刑事法律禁止規範之犯罪事實既已明確，僅
    因檢察官採取緩起訴處分之替代性刑事處遇手段，未將該案
    逕行起訴或聲請簡易判決處刑，致其後適用之刑事訴訟程序
    有所區別，然就受處分人負有包括支付一定金額予檢察官指
    定機構在內之義務觀察，其如未在上開指定期間內確實履行
    義務，依刑事訴訟法第253條之3第1項第3款之規定，受處分
    人將遭受撤銷緩起訴處分之不利益；反之，倘其確實遵守並
    履行各項緩起訴條件，除非合於刑事訴訟法第260條所定情
    形之一，否則受處分人即無再就同一案件遭受刑事訴追之虞
    。從而，受處分人已因上開緩起訴處分而剝奪其財產權，主
    觀上前揭金錢給付義務亦具有強制性、懲罰性，雖不若易科
    罰金係以支付金錢作為自由刑之替代，惟經由緩起訴處分條
    件之履行使其免於遭檢察官發動起訴程序，仍具有替代刑罰
    之效果，廣義而言，應屬前揭所稱之「實質刑事法律處罰」
    ，而有行政罰法第26條第1項「一事不二罰」規定之適用。
五、綜上所述，原處分機關以受處分人有酒精濃度超過標準之行
    為，依道路交通管理處罰條例第35條第1項第1款之規定，裁
    處受處分人「罰鍰」19500元，並「吊扣駕駛執照12個月，
    施以道安講習」之處分，其中裁處「罰鍰」部分，於法不合
    ，自應由本院將原處分關於罰鍰部分撤銷，並為不罰之諭知
    ，以資適法。至於，原處分機關上開吊扣駕駛執照12個月及
    施以道安講習之行政裁罰，依上開道路交通管理處罰條例等
    規定及行政罰第26條第1項但書之規定，則核無不當，而受
    處分人既係就上開原處分均予異議，此部分異議，自屬無理
    由，應予駁回。
據上論斷，應依道路交通管理處罰條例第87條第2項、道路交通
案件處理辦法第19條、第20條前段，裁定如主文。
中    華    民    國    98    年    2     月    10    日
                          臺灣臺中地方法院交通法庭
                                法  官  黃家慧
上正本證明與原本無異。
如不服本裁定應於送達後5日內向本院提出抗告狀。
                                書記官  陳靖騰
中    華    民    國    98    年    2     月    10    日


司法院資訊處製作；財團法人民間司法改革基金會備份。
